【裁判字號】    95,台上,2776
【裁判日期】    951207
【裁判案由】    給付工程款
【裁判全文】
最高法院民事判決            九十五年度台上字第二七七六號
上  訴  人  福清營造股份有限公司
法定代理人  甲○○
訴訟代理人  吳誠修律師
上  訴  人  考選部
法定代理人  乙○○
訴訟代理人  張智剛律師
上列當事人間請求給付工程款事件，兩造對於中華民國九十五年
五月十日台灣高等法院第二審更審判決（九十三年度重上更(二)字
第六九號），各自提起上訴，本院判決如下：
    主  文
原判決關於駁回上訴人福清營造股份有限公司其餘上訴及該訴訟
費用部分廢棄，發回台灣高等法院。
上訴人考選部之上訴駁回。
第三審訴訟費用，關於駁回上訴人考選部上訴部分，由考選部負
擔。
    理  由
本件上訴人福清營造股份有限公司（下稱福清公司）主張：伊於
民國八十年五月十日以總價新台幣（下同）四億零四百五十萬元
承攬對造上訴人考選部發包之國家考場大樓新建工程之土木建築
部分（下稱系爭工程），已於八十二年八月十四日完工，並經考
選部驗收，詎該部尚欠伊尾款一千七百九十一萬四千八百八十五
元，迄未給付。又考選部依約應給付伊物價指數調整工程款二千
二百三十九萬七千五百四十四元，惟其僅給付其中一部，尚有一
千七百五十九萬二千六百七十六元未給付等情。爰依兩造所訂承
攬合約（下稱系爭承攬合約）之約定，求為命考選部給付二千六
百四十七萬三千零六十元（即(一)工程尾款八百八十八萬零三百八
十四元及(二)物價指數調整工程款一千七百五十九萬二千六百七十
六元）及自八十四年十一月二十一日起算年息百分之五之利息之
判決｛福清公司原請求考選部給付工程尾款一千七百九十一萬四
千八百八十五元本息，其中七百四十九萬九千五百九十二元本息
部分，已經本院前次判決維持原審更(一)審判決福清公司勝訴確定
，餘一百五十三萬四千九百零九元本息部分，則維持更(一)審判決
福清公司敗訴確定。原審則將上開確定部分外第一審所為福清公
司敗訴之判決予以部分廢棄，改命考選部給付一千一百九十萬一
千二百二十七元（即(一)工程尾款八百八十八萬零三百八十四元及
(二)物價指數調整工程款三百零二萬零八百四十三元）本息，並駁
回福清公司其餘上訴（即物價指數調整工程款一千四百五十七萬
一千八百三十三元本息之請求），兩造各就其敗訴部分提起上訴
｝。
上訴人考選部則以：對造上訴人福清公司因遲延完工二十六天，
應給付伊違約金一千零四十一萬五千二百九十三元，足以抵扣工
程尾款；且監造建築師依審計部函示意旨及系爭承攬合約第七條
第六、九款之約定核算結果，物價指數調整工程款應為七百八十
二萬五千七百十一元，非福清公司主張之金額，伊已如數給付四
百八十萬四千八百六十八元，並經福清公司領取完畢，福清公司
猶請求給付物價指數調整工程款，顯不足採等語，資為抗辯。
原審審理結果，以：查上訴人福清公司於八十年五月十日與上訴
人考選部簽訂系爭承攬合約承攬系爭工程，依約應於考選部通知
後五日內開工，開工後六百日曆天完工，考選部指定於八十年五
月二十四日開工，並於八十二年六月初陸續使用部分樓層，福清
公司於八十二年八月十一日向台北市政府工務局請領使用執照，
八十二年八月十四日完工報驗，經考選部於八十三年五月十日辦
理驗收完畢，為考選部所不爭執，堪信為真實。次查，系爭工程
於八十二年九月十四日核發使用執照，但福清公司於使用執照核
發後之同年月十六、十七日仍就採光天窗施工，足認系爭工程之
實際完工日應為八十二年九月十七日。再查，福清公司依系爭承
攬合約約定合法申請展延工期部分，經考選部委請宗邁建築師事
務所審查評估，並邀集相關人員多次召集會議檢討結果，准免計
工期者為(一)電梯審查無法放樣勘驗：二十六天，(二)交通部取締砂
石車事件：七天，(三)寶莉颱風來襲：二天，(四)追加工程：七天，
(五)未能如期取得水電核准函：七天，(六)考選部主動檢討因消防檢
查影響福清公司使用執照申請：十五天，合計六十四天，並於八
十四年三月十六日函覆福清公司在案，依系爭承攬合約第五條第
三款約定，福清公司對於已核准展延之日數，應不得再為異議，
而福清公司亦表明同意依考選部展延工期六十四日計算，自堪信
考選部所辯免計工期六十四天為可採信。按系爭工程自八十年五
月二十四日開工，依合約約定扣除國定假日、星期日及上開免計
工期之天數，可延展至同年八月十八日完工，但實際係於八十二
年九月十七日完工，如扣除此期間之國定假日及星期日免計工期
者十六天，計逾期完工二十六日，福清公司就工程逾期完工亦表
明不爭執，則考選部憑以扣計違約金，即屬於法有據。惟查，本
件工程之完工日期係以開工後推算六百日曆天，顯然完工日期並
非絕對確定，參酌系爭承攬合約第二十四條約定，既曰：「逾期
賠償」及「千分之一計算之違約金」，應係以遲延完工為約定違
約事由之損害賠償預定性之違約金。考選部認係懲罰性違約金，
尚非的論。第按當事人約定契約不履行之違約金過高者，法院固
得依民法第二百五十二條以職權減至相當之數額，惟是否相當仍
須依一般客觀事實、社會經濟狀況及當事人所受損害情形，以為
酌定標準，而債務已有一部履行，亦得比照債權人所受利益減少
其數額（最高法院四十九年台上字第八０七號判例參照）。在福
清公司逾期完工二十六日期間，考選部曾於八十二年八月二十一
日至同年月底舉辦高普考試及外交人員特考二場國家考試，因無
法使用上開建物，因而另向中山國中及海山國中借用供作高普考
試之考場使用，計支付場地費、水電費、燃料費合計為四十三萬
四千七百九十三元，工作人員工作費六十三萬元；另向萬華國中
借用場地供作外交人員特考考場使用，計支付場地費、水電費及
取題人員之車資、早點費等共六萬零一百十六元、工作人員工作
費三萬二千四百元，合計一百十五萬七千三百零九元，以及因無
法提供考生停車位致減少之停車收入損失十三萬七千六百元，因
系爭工程拆除原考場大樓而另向龍都建設股份有限公司承租辦公
室使用，每月租金二十四萬元，因本件遲延完工而增加租金一月
即二十四萬元，合計增加支出一百五十三萬四千九百零九元之事
實，有審計部檢送各費用單據足憑，則考選部因福清公司逾期完
工二十六日實際上所受損害總金額應為一百五十三萬四千九百零
九元，考選部辯稱應依合約每日按契約總額千分之一計罰違約金
一千零四十一萬五千二百九十三元，顯然過高。從而，考選部可
扣取之違約罰金應以填補其實際所受損害金額一百五十三萬四千
九百零九元為已足，逾此部分，既未受有損害，則其扣取違約金
即屬於法無據。福清公司主張考選部應再給付工程尾款八百八十
八萬零三百八十四元，即無不合。末查，系爭承攬合約第七條確
有按物價指數調整材料及工資價款之約定，另投標須知第十一條
第六款約定：「施工期間，如因物價波動其合約內單價應依中華
民國八十年度中央政府總預算執行條例第九條之規定調整」；而
兩造訂約當時該總預算執行條例第九條第二項規定：「前項調整
合約價款，對於未依合約規定日期完工或交貨者不適用之」，可
知物價指數調整工程款應按月辦理調整，除非(一)每月進度未依契
約進度表規定期限完工者，逾期部分不調整；(二)全部工程已逾期
者，於逾期後不應予調整。依投標須知第十一條第五款及系爭承
攬合約第三十三條約定，福清公司應提出之「工程預定進度表」
係契約附件，而福清公司對於簽訂合約時曾提出工程預定進度表
不爭執，是系爭承攬合約第七條第九款所稱「按照契約進度表」
應係指「工程預定進度表」。而系爭工程之完工日延展至八十二
年八月十八日，與福清公司於訂約之初所提出之工程預定進度表
顯有差異，福清公司所提出之物價指數檢討表，係依據系爭工程
未逾期為前提所制作，與上開事實不符，自不足採。考選部依據
展延工期六十四天，逾期完工二十六日之基礎加以製作「重新調
整後按月預定進度完成百分比」「實際進度完成百分比」之係數
，已據福清公司不爭執並同意援用，而「當月預定進度」「當月
實際進度」，乃上下月進度之差額，故依兩造不爭執之「重新調
整後按月預定進度完成百分比」「實際進度完成百分比」所計算
出之「當月預定進度完成百分比」「當月實際進度完成百分比」
係數，亦堪認係屬兩造所不爭執，則本件兩造所爭執者僅係因對
於系爭承攬合約第七條第九款所謂「每月進度」及「逾期部分」
之計算方式各異，福清公司主張每月進度係指該（當）月份所完
成之進度並非累計總進度，而考選部則辯稱每月進度係指當月累
計進度而言，並非單月進度，兩者區別為「當月實際進度完成百
分比」小於「重新調整後當月預定進度完成百分比」時，其落後
部分依合約規定不予調整時，如採「累計」計算，應先彌補前月
份之遲延進度，將發生當月所施作之進度彌補前月份之落後進度
仍屬不足時，當月即無進度可資調整；如不採累計計算，則因當
月有施作，扣除落後進度，仍有剩餘進度可資調整。按物價指數
調整款係對於物價波動過大避免承商之損失，期許工程能順利完
成，但對於工程進度落後者，則採「漲不補、跌要扣」之懲罰原
則，為福清公司所不爭。而物價指數之調整必須按月辦理，如施
工進度符合契約之進度時，物價指數調整款債權在當月即已存在
，不受嗣後某月份工程進度落後之影響；如某一月份之工程進度
落後，當月落後部分不予調整，就落後部分本無請求權存在。依
台北市建築師公會鑑定報告認所謂「每月進度」之約定意旨，係
雙方訂定一合理施工工期，期許福清公司在合理充分工期內，依
限完工，但並不希望福清公司藉物價波動調整而伺機牟利，原意
係保障福清公司在物價波動及工資指數過大時能適時給予合理補
償，以期順利完工，惟最終意旨不能因為人為因素或其他因素造
成每月進度落後之事實而遂其牟利之目的。本件張國禎建築師最
初將系爭承攬合約第七條第九款約定解釋為「在全部工程完工期
限後，施工完成之逾期部分，不予調整」而加以計算物價指數調
整工程款三千零三十八萬七千四百二十四元；嗣依宗邁建築師事
務所八十四年十月二日函示重提計算物價指數調整工程款二千四
百九十一萬四千二百九十七元；其後考選部委託台灣經濟研究院
計算所得之物價指數調整款二千七百三十五萬二千四百二十八元
，均採福清公司之計算標準，但參以考選部提送審計部重新審核
之函文內引用審計部八十五年三月一日台審部伍字第八五０一六
八四號函示略以「‧‧‧本案據所送物價指數調整款計算表內第
七期估驗計價及第九期－二十三期估驗計價，其當月預定進度與
實際完成進度相較，均有落後情事，貴部仍予按物價指數調整工
程款，與上開規定不符。‧‧‧」，顯然審計部對於考選部上開
所檢送張國禎建築師重提計算表有不同意見。再比較兩造所援用
之物價指數調整款計算表，在第一－二十三期部分相差甚少，主
要差別在第二十四－二十九期，以考選部所提九十五年一月二十
四日之計算表中第二十三期－二十九期之施工進度而論，福清公
司施工至第二十三期結束時其實際施工進度雖較重新調整後按月
預定進度完成百分比落後，但於當月實際完成進度仍達於第二十
三期契約預定進度範圍之內，僅略有落後，則依系爭承攬合約扣
除落後部分仍應予調整；至於第二十四期，福清公司當月實際完
成進度尚未達第二十三期契約預定完成進度，更遑論達於第二十
四期契約預定完成進度，故就第二十四期而論，福清公司當月契
約預定進度全部落後（即相當於０），就落後部分福清公司本無
請求權存在，自不應予調整；至於第二十五－二十八期亦屬同理
，至於第二十九期因福清公司業已逾期，本不應調整。如不採累
計計算，將不會發生填補前月落後進度，但與事實施作情形顯有
落差，若仍予調整，將有欠公允而與合約精神不符。故福清公司
主張援用九十一年十月十四日考選部所提之計算表為不可採，應
以考選部九十五年一月二十四日提出之計算表為準據，而兩造對
於該表所計算之總金額七百八十二萬五千七百十一元復不爭執，
則考選部主張本件工程物價指數調整款應為七百八十二萬五千七
百十一元，即堪採信。考選部迄今僅給付四百八十萬四千八百六
十八元，其餘三百零二萬零八百四十三元迄未給付，福清公司據
以請求，核屬有據。從而，福清公司請求考選部給付一千一百九
十萬一千二百二十七元（即(一)工程尾款八百八十八萬零三百八十
四元及(二)物價指數調整工程款三百零二萬零八百四十三元）本息
，洵屬正當，應予准許，逾此部分之請求，不應准許等詞，為其
判斷之基礎，因而將第一審就上開應准許部分所為福清公司敗訴
之判決予以廢棄，改命考選部為該部分給付，及駁回福清公司其
餘之上訴。
關於廢棄發回部分｛即原審駁回上訴人福清公司其餘上訴（即請
求考選部給付物價指數調整工程款一千四百五十七萬一千八百三
十三元本息）部分｝：
查兩造訂立之系爭承攬合約第七條第三款約定：「每月最終一日
為估驗計價日期，不論乙方（即福清公司－下同）請款與否，均
應按月辦理」，同條第七款前段約定：「每期估驗計價先按契約
單價及工資計算核付，俟物價指數於次月公佈後，再據以核算應
予調整之工程款‧‧‧」，則同條第九款「凡工程每月進度未能
按照契約進度表規定期限完工者，其逾期部分漲價時，不予調整
，跌價時按前述規定調整扣帳，惟如因甲方（即考選部）原因獲
准延期完工者，仍按物價或工資指數調整」之約定，並無排除已
完成進度按物價指數調整之情形，再參照同條第六款約定：「調
整工程費是以『實際完成當月』工程之材料價款及工資價款‧‧
‧」之內容，似見上開第九款所謂「每月進度」及「逾期部分」
之計算，係指該（當）月份所完成之進度，並非工程之總進度。
何況，台北市建築師公會鑑定亦認：「所謂『每月進度』係指該
月份所完成之進度，而非總進度，蓋原契約第二十四條定有逾期
賠償，即乙方不依照契約規定期限完工，每逾一日罰違約金約高
達四十餘萬，該條文已規範總進度落後之逾期罰款，與第七條為
適應物價波動，使工程能順利到進行完成，只要每月按規定期限
完工者，若因物價漲價即予以調整，反之未達每月進度部分（即
該月落後進度部分），縱因物價漲價，該部分不予調整‧‧‧」
「若某月份按原進度內完成，若因物價波動及工資指數漲價，予
以調整，既合乎慣例也合於原契約精神，例如某月份進度僅為４
％，而原預定進度為６％，該落後（逾期）２％部分，不因漲價
而予以調整，其餘當月已完成之４％仍應予因漲價而調整較為妥
適，若僅因該月進度落後，則該月全部不予調整似顯嚴苛，應依
該當月已完成部分及當月未完成部分，視物價及工資波動分別給
予調整及不調整，較為妥適，也符合公平、合理、對等原則，更
契合原契約平等互惠精神」（外放鑑定報告書第九～一０頁）；
準此，每月實際施工進度小於契約預定進度之差額，方屬不予調
整之「逾期部分」，似非該月份已施作之全部工程進度均不予調
整，則考選部主張採累計計算方式，以完成之工程應先彌補前月
份之落後進度，如有剩餘始可調整工程款云云，是否已逾上開約
定之範圍而與兩造之約定無違？能否捨上開約定推翻福清公司依
該約定所為按物價指數調整之主張？攸關福清公司所得請求之物
價指數調整工程款金額之計算，非無推求之必要。又台北市建築
師公會前開鑑定報告書鑑定說明與其所舉案例對於上一期落後之
進度有以下一期進度彌補之計算方式，似有未合，究以何者為合
於兩造約定之真意？亦待釐清。原審未遑詳為推求勾稽兩造訂立
系爭承攬合約約定之真意，遽採累計計算方式，而為不利於福清
公司之論斷，尚嫌速斷。福清公司上訴論旨，指摘原判決於其不
利部分為不當，求予廢棄，不能認為無理由。
關於駁回上訴人考選部上訴部分（即命其給付福清公司(一)工程尾
款八百八十八萬零三百八十四元及(二)物價調整工程款三百零二萬
零八百四十三元本息部分）：
按系爭承攬合約第七條第七款後段約定「調整款項於完工後俟業
主專案報請有關機關核准後撥款支付之」，查福清公司主張之物
價指數調整工程款金額雖然前後不一，但考選部原報請審計部核
准支付之物價指數調整工程款為三千零三十八萬七千四百二十四
元，尚在福清公司主張之金額範圍內，既經審計部准予存查，有
該部八十四年一月二十五日台審部伍字第八四００六八一號函（
影本）足稽（見一審卷第一四０頁），已符合上開約定付款之條
件。考選部雖於八十五年七月九日以（）選總字第一二九五六
號函（見一審卷第一九一～一九二頁）另行報請審計部核准支付
物價指數調整工程款四百八十萬四千八百六十八元，乃其自行重
新計算之金額，尚難以此推認本件不合於上開約定付款之條件。
次查，兩造就考選部依九十五年一月二十四日之計算表所計算之
金額（扣除考選部已付之四百八十萬四千八百六十八元，尚餘三
百零二萬零八百四十三元）並不爭執，而該未付之金額仍在福清
公司請求之範圍內，自非不得命考選部給付。原審因以前述理由
，將第一審駁回福清公司請求考選部給付工程尾款八百八十八萬
零三百八十四元及物價指數調整工程款三百零二萬零八百四十三
元本息部分之判決予以廢棄，改命考選部如數給付，經核於法並
無違誤。考選部上訴論旨，猶執陳詞，並以原審取捨證據、認定
事實及解釋契約之職權行使，暨其他與判決基礎無涉之理由，指
摘原判決上開於其不利之部分為不當，聲明廢棄，不能認為有理
由。
據上論結，本件上訴人福清公司之上訴為有理由，上訴人考選部
之上訴為無理由。依民事訴訟法第四百七十七條第一項、第四百
七十八條第二項、第四百八十一條、第四百四十九條第一項、第
七十八條，判決如主文。
中    華    民    國  九十五  年   十二   月    七    日
                      最高法院民事第八庭
                          審判長法官  朱  建  男
                                法官  顏  南  全
                                法官  許  澍  林
                                法官  鄭  傑  夫
                                法官  蘇  清  恭
      本件正本證明與原本無異
                                      書  記  官
中    華    民    國  九十五  年   十二   月  二十五  日
                                                Ａ


司法院資訊處製作；財團法人民間司法改革基金會備份。
